【裁判字號】    97,重上,359
【裁判日期】    980929
【裁判案由】    所有權移轉登記
【裁判全文】
臺灣高等法院民事判決                 97年度重上字第359號
上  訴  人  庚○○○
訴訟代理人  丙○○
上  訴  人  丁○○
訴訟代理人  乙○○
共      同
訴訟代理人  葉鞠萱律師
上  訴  人  戊○○
被上訴人    己○○
訴訟代理人  莊鵬飛律師
複代理人    鄭潤祥律師
上列當事人間請求所有權移轉登記事件，上訴人對於中華民國
97年6月2日臺灣士林地方法院96年度重訴字第172號判決提起上
訴，本院於98年9月15日言詞辯論終結，判決如下：
    主  文
原判決廢棄。
被上訴人在第一審之訴駁回。
第一、二審訴訟費用由被上訴人負擔。
    事實及理由
一、本件上訴人戊○○未於言詞辯論期日到場，核無民事訴訟法
    第386條所列各款情形，爰依被上訴人之聲請， 由其一造辯
    論而為判決。合先敘明。
二、被上訴人主張：伊於民國91年8月25日與上訴人之被繼承人
    劉嘉慶（於95年8月29日死亡），及上訴人之胞兄丙○○簽
    訂不動產買賣契約書，購買劉嘉慶所有坐落台北市○○區○
    ○段4小段258、260地號土地所有權全部，丙○○所有坐落
    台北市○○區○○段7小段181、176-2、176-6地號土地所有
    權全部，及同所2小段313-1地號土地所有權應有部分5分之1
    ，並約定買賣價金為新台幣（下同）1,200萬元。伊已如數
    給付價金，給付方式為簽約時以劉嘉慶前欠伊之本票債務
    150萬元抵沖定金，伊並當場返還劉嘉慶所簽發之該本票1紙
    予劉嘉慶；另1,050萬元則由伊代償劉嘉慶向士林區農會貸
    款950萬元本金、利息、法院拆封等相關費用之債務。嗣伊
    又於92年1月8日借用劉嘉慶名義向財政部國有財產局申購坐
    落台北市○○區○○段4小段259-1地號土地，面積50.41平
    方公尺，支出價金756,150元，並借名登記於劉嘉慶名下。
    上開258、260及259-1地號土地於94年9月15日合併為258地
    號，並登記於劉嘉慶名下。劉嘉慶死亡後，上開258地號則
    於95年9月8日另分割出258-3、258-4地號土地（以下就258
    、258-3、258-4地號土地一併簡稱為系爭土地），並經劉嘉
    慶之全部繼承人協議分割分由上訴人繼承，各持有所有權應
    有部分3分之1，嗣於96年1月24日辦妥分割繼承登記完畢。
    惟系爭土地部分係經劉嘉慶出售予伊，部分係借名登記予劉
    嘉慶名下，伊已表示終止借名契約，則伊自得本於買賣契約
    、借名契約及繼承之法律關係，請求上訴人移轉系爭土地所
    有權登記予伊等情，爰求為命上訴人應分別將系爭土地所有
    權應有部分各3分之1移轉登記予被上訴人之判決。上訴人則
    以：系爭不動產買賣契約書並非真正，其上簽名及印文均非
    劉嘉慶所有。劉嘉慶從未出售系爭土地予被上訴人，亦無借
    名登記之情事。被上訴人代償士林區農會貸款950萬元本息
    及相關費用之對價，僅係丙○○所有之上開181、176-2、17
    6-6、313-1地號之土地所有權，並未包括系爭土地等語，資
    為抗辯。原審判決上訴人敗訴，上訴人不服提起上訴，並上
    訴聲明：如主文所示。被上訴人則答辯聲明：上訴駁回。
三、經查被上訴人主張系爭土地原登記為上訴人之被繼承人劉嘉
    慶所有，劉嘉慶於95年8月29日死亡後，由上訴人依分割遺
    產協議而繼承取得，各持有所有權應有部分3分之1，並於96
    年1月24日辦畢所有權登記。又系爭土地係於95年9月8日由
    258地號分割成目前之258、258-3、258-4等3個地號，至95
    年9月8日之258地號則係於94年9月15日由258、260及259-1
    地號3筆土地合併而來之事實，為上訴人所不爭執，復有被
    上訴人提出之土地登記謄本及原審向台北市士林地政事務所
    函查之土地異動資料暨本院向台北市立聯合醫院函查劉嘉慶
    之死亡證明書等件為證（見原審卷第12頁至第17頁、第236
    頁及本院卷第1卷第142頁），堪信為真實。至被上訴人主張
    其於91年8月25日與劉嘉慶簽訂不動產買賣契約書，購買94
    年合併分割前之258、260地號土地所有權全部，及於92年1
    月8日借用劉嘉慶名義向財政部國有財產局申購94年合併分
    割前之259-1地號土地，並借名登記於劉嘉慶名下。故依買
    賣契約及借名契約，暨繼承之法律關係，得請求繼承劉嘉慶
    該部分遺產之上訴人將系爭土地所有權辦理移轉登記予其云
    云，則為上訴人所否認，並以前揭情詞置辯。經查：
（一）被上訴人主張其與劉嘉慶就系爭土地屬於合併分割前之原
      地號258及260部分有簽訂不動產買賣契約書之事實，固據
      其提出不動產買賣契約書（見原審卷第18頁至第19頁）為
      證，惟上訴人否認該買賣契約書為真正。而按私文書之真
      正，如他造當事人有爭執者，則舉證人應負證其真正之責
      （最高法院47年台上字第1784號判例要旨參照）。準此，
      即應由被上訴人舉證證明上開買賣契約書之形式上真正。
      經查：
  1.  被上訴人雖舉證人即承辦本件土地買賣之代書甲○○為證
      。惟查證人甲○○乃受被上訴人委託辦理土地買賣事務，
      且由被上訴人給付報酬者（ 見本院卷第2卷第55頁至第56
      頁被上訴人提出之委託報酬計算明細），故其證詞是否客
      觀公正全無偏頗，已屬有疑。次查證人甲○○在原審及本
      院雖證稱：系爭不動產買賣契約書係於91年間在伊事務所
      簽訂，當時在場人有劉嘉慶、己○○及伊。契約書上之簽
      名乃伊代筆，印章則係當事人自己帶來用印的等語（見原
      審卷第78頁、第81頁至第82頁）。惟卻另證述：上開不動
      產買賣契約書上備註項下之文字並非伊書寫，是後來才寫
      的，寫的時候伊不在場，伊不清楚等語（見原審卷第79頁
      ）。則如依證人甲○○所述，上開買賣契約書之內容顯係
      分二階段製作，最後製作時證人甲○○並未在場，故買賣
      契約書所列之當事人間最後究係如何約定，證人甲○○並
      不能證明。是自難僅據證人甲○○之證詞，即認定被上訴
      人與劉嘉慶及丙○○間確有合意製作系爭不動產買賣契約
      書。又查系爭不動產買賣契約書上記載之另筆買賣標的物
      即前揭181、176-2、176-6及313-1地號土地，先後於94年
      10月、95年11月及95年12月間辦理所有權移轉登記予被上
      訴人，而其中181地號土地承辦人係上訴人戊○○，並非
      證人甲○○（見原審卷第101頁所附台北市士林地政事務
      所函覆原審之資料及原審卷第202頁戊○○之陳述筆錄）
      ，乃證人甲○○竟於原審到場時證稱上開181地號土地之
      移轉登記係其承辦（見原審卷第79頁），益見其證詞並非
      全然可信。末查系爭買賣契約書之格式乃於印刷體之定型
      化契約書內之空白處另以手寫填充之方式作成。惟依一般
      買賣契約之製作法則，如有手寫之處，為免訂約雙方爭議
      ，均會在手寫之頭尾處加蓋契約當事人印文以資確認起首
      及終結，避免有當事人片面增刪之情形。而製作系爭契約
      書之代書甲○○既從事代書業務30餘年（見原審卷第80頁
      ），其對此種處理契約書手寫部分之方式應知之甚稔。然
      經仔細核閱系爭買賣契約書於第二條買賣總價款之金額手
      寫處、第三條(二)第貳次付款附註之手寫處，均未見另外加
      蓋印文以確認首尾，而契約書最後一頁之當事人簽名欄後
      ，有關不動產座落標示項下之手寫文字頭尾均未見加蓋印
      文以表確認，雖該頁倒數第三行記載：「不動產座落：士
      林區○○段○○段181、176 -2、176-6，同段二小段304
      、305，同段四小段」之文字，其中同段二小段304、305
      另外用藍線劃除部分有加蓋印文（見原審卷第21頁之契約
      書、第220頁及第221頁之勘驗筆錄）。惟該段文字之首尾
      則完全無加蓋任何當事人印章以資確認之情形，故在客觀
      上確有可能發生空白處所被片面增加非屬契約當事人原約
      定內容之記載。上開手寫文字所記載之內容既均係系爭買
      賣契約最重要之事項，乃甲○○所製作之系爭契約書格式
      ，不但未明確標示及框架最重要之契約事項，復於手寫部
      分留存模糊空白之處，滋生文書是否為真正之爭議，顯與
      一般人期待有代書經驗30餘年之人所製作之買賣契約書格
      式及內容有違，故證人甲○○是否確係本於當事人之合意
      製作系爭不動產買賣契約書，即屬有疑，足見本件不得僅
      憑其所為證詞，為有利於被上訴人之認定。
  2.  又證人即上開買賣契約書上列名為出賣人之一之丙○○於
      原審及本院均到場證述：伊未簽訂該契約書，其上簽名及
      備註項下之筆跡均非伊所為，更不知有買賣258、260地號
      土地之情事等語（見原審卷第76頁至第77頁及本院卷第2
      卷第29頁）。又證人即製作上開買賣契約書之代書甲○○
      亦在原審證稱：丙○○本人並未到場，契約書上之簽名係
      伊代筆等語（見原審卷第78頁及第82頁），則堪認系爭不
      動產買賣契約書顯未經列名出賣人之一之丙○○同意而製
      作，丙○○亦未授權甲○○代書簽訂系爭不動產買賣契約
      書。雖證人甲○○嗣在本院審理時，改稱丙○○於簽約時
      有到場（見本院卷第2卷第26頁正反面），惟其並不能提
      出合理說明為何證詞前後不一，故其此部分翻異之詞，自
      難憑取。此外，丙○○並不爭執曾口頭同意將其所有前揭
      181、176-2、176-6、313-1地號土地權利出售予被上訴人
      ，並先後於94年10月、95年11月及95年12月間辦理所有權
      移轉登記予被上訴人完畢（見原審卷第100頁至第132頁之
      台北市士林地政事務所函覆之辦理所有權移轉登記申請資
      料）。故如雙方確實有簽訂系爭不動產買賣契約書，丙○
      ○豈有再予否認之理？足見證人丙○○所稱並未簽訂系爭
      不動產買賣契約書為可信。證人丙○○既未簽訂系爭不動
      產買賣契約書，而系爭不動產買賣契約書竟會有丙○○之
      簽名及印文，則上訴人所辯系爭不動產買賣契約書非屬真
      正，自非無據。
  3.  被上訴人雖另主張其有代償劉嘉慶前欠士林區農會之貸款
      及相關費用1050萬元，且有返還所執劉嘉慶簽發之面額為
      150萬元之本票1紙，作為一部價金之抵沖，故已全部給付
      系爭買賣契約書所載之價金，與系爭土地買賣契約書所載
      之價金金額及給付方式相同，堪認系爭土地買賣契約確屬
      真正云云，並提出代償證明及本票影本1紙為證（見原審
      卷第22頁至第24頁）。惟仍為上訴人所否認，並抗辯：系
      爭本票非劉嘉慶所簽發，劉嘉慶與被上訴人間並無150萬
      元之本票債務；又91年8月9日劉嘉慶因向士林區農會貸款
      而設定抵押權之土地即士林區○○段○○段181、176-2、
      176-6地號，同所二小段304及305地號遭士林區農會聲請
      法院為查封登記，為取得被上訴人同意代償全部貸款，故
      乃以轉讓上開土地所有權為對價，嗣又合意以313-1地號
      土地取代上開304及305地號土地，惟並未合意出售258及
      260地號土地等語。經查被上訴人所提出之本票影本1紙，
      其上並無受款人係被上訴人之記載，而被上訴人復不能提
      出其他證據資料以資證明上開本票之筆跡及印章確係劉嘉
      慶所為，以及劉嘉慶交付系爭本票之原因關係，故尚難僅
      憑該本票影本即認被上訴人有以本票債務抵沖價金150萬
      元予劉嘉慶之事實。雖證人甲○○證稱：簽約時有見過上
      開本票，這本票抵做定金，雙方協調1,200萬元成交，被
      上訴人清償農會大約950萬元，還有上開本票150萬元及其
      他利息費用等（見原審卷第80頁）。惟查本件若依證人甲
      ○○所云，確有以本票債務抵沖價金150萬元之事實，則
      此種以本票債務抵沖之特殊給付方式，依常情當會於契約
      書上明文記載，以避免糾紛，但系爭土地買賣契約書卻僅
      在第三條以印刷體印製之定型化契約文字記載：「付款期
      限及移交不動產方法(一)本約簽訂時，甲方（指被上訴人）
      應付給乙方（指劉嘉慶、丙○○）價款之一部計新臺幣壹
      佰伍拾萬元【此部分數字係以手寫】正為定款，乙方亦即
      日親收足訖。」（見原審卷第18頁），與同條(二)第貳次付
      款係以手寫特別記載給付方式有別，顯與常情有違，更何
      況被上訴人並未於系爭不動產買賣契約書簽訂時全部清償
      系爭農會貸款，而係遲至丙○○先後於94年10月暨95年11
      及12月間將上開176-2、176-6、181、313-1地號土地所有
      權全部分移轉登記其名下後，始於96年1月24日代償全部
      農會貸款（見原審卷第152頁士林區農會函），是證人甲
      ○○所為此部分之證詞亦難憑取。再縱依被上訴人所云，
      其所給付之價金確為1,200萬元，惟查系爭不動產買賣契
      約書所記載之土地共6筆，如扣除258及260地號土地不計
      ，其餘4筆依當時公告現值總價約20,894,580元（其計算
      式為：176-2地號公告現值10,000元X面積36.62平方公尺
      +176-6地號公告現值10,000元X面積538.82平方公尺+181
      地號公告現值10,000元X面積1476.09平方公尺+313-1 地
      號公告現值2,000元X面積948.2平方公尺X1/5＝366,200
      元+5,388,200元+14,760,900元+379,280元＝20,894,580
      元─土地面積及公告現值資料詳見本院卷第1卷第187頁至
      第191頁及第2卷第34頁至第39頁），與不動產買賣契約書
      所載6筆土地總價1,200萬元之價金，顯不相當。被上訴人
      雖云：上開土地實際上並不值錢，故不動產買賣契約書上
      約定之價金已足為對價。但查士林區農會單就上開至善段
      七小段181、176-2、176-6，同段二小段304、305地號土
      地即已核貸計950萬元（見原審卷第152頁及本院卷第1卷
      第243頁所附士林區農會函），益見系爭土地總價值確實
      超出1,200萬元。再查被上訴人與上訴人戊○○於94年10
      月間辦理上開181地號土地所有權移轉登記時，戊○○係
      以贈與為原因辦理其所有權應有部分4分之1，而財政部台
      北市國稅局核定之土地所有權應有部分4分之1價值亦有
      3,291,398元之多（見原審卷第105頁所附之贈與稅證明書
      ），據此計算181地號所有權全部之價值應有13,165,592
      元（其計算式為：3,291,398元×4＝13,165,592元），故
      被上訴人所稱土地無價值云云，殊非可取。而上訴人抗辯
      被上訴人代償農會貸款之對價僅限於上開抵押之土地較符
      合真實，是被上訴人所云代償農會貸款係包括合併分割前
      之258、260地號土地，尚難信取。
  4.  被上訴人雖再提出其與上訴人戊○○（原名劉寶琪）所簽
      立之協議書為證（見原審卷第204頁及第205頁），主張依
      該協議書內容可證確有訂定系爭不動產買賣契約書。惟為
      上訴人所否認，上訴人戊○○並在原審陳述：伊與被上訴
      人交往近20年，被上訴人有答應伊很多條件，但都沒有履
      行。伊雖曾聽說向農會貸款之土地有要抵給被上訴人，但
      沒有聽說包括258、260地號土地。伊未見過系爭不動產買
      賣契約書，亦不知有簽訂契約之事。被上訴人所提出之協
      議書雖係伊簽名，但係被上訴人打字打好的，並向伊敘述
      ，伊並未向伊父親劉嘉慶求證是否有簽訂系爭不動產買賣
      契約書，劉嘉慶亦不知道伊有簽立上開協議書等語（見原
      審卷第199頁至第201頁）。而查上開協議書並無劉嘉慶之
      簽名及用印，故已難認劉嘉慶知悉上開協議書之內容且認
      可其內容。再查協議書約定之內容主要係被上訴人就258
      及260地號土地未來進行合建農舍後，如何與戊○○分配
      價金利益之權利義務約定，純屬被上訴人與上訴人戊○○
      間因情愛關係而為之贈與協議，況上訴人戊○○亦否認知
      悉有簽訂系爭不動產買賣契約書之情事，則仍難依被上訴
      人所提出之協議書逕為有利於被上訴人之認定。綜上，被
      上訴人主張與劉嘉慶有簽訂系爭不動產買賣契約書，約定
      出售合併分割前之258及260地號土地予被上訴人云云，並
      非可取。
（二）被上訴人主張就系爭土地中屬於合併分割前之原地號259-
      1部分，乃其借名申購，且借名登記為劉嘉慶所有之事實
      ，固據其提出財政部國有財產局臺灣北區辦事處書函、財
      政部函、出售國有土地產權移轉證明書為證（見原審卷第
      25頁至第27頁），惟上訴人否認劉嘉慶與被上訴人間有成
      立借名登記契約之情事。而查上開財政部函及北區辦事處
      書函及移轉證明書均僅能證明劉嘉慶有申請購買上開259-
      1地號土地之事實，但不足以據為證明被上訴人與劉嘉慶
      有借名契約之存在。至被上訴人簽發支票代繳價金之憑證
      ，雖堪認系爭土地申購價金係以被上訴人所簽發之支票支
      付，但借用他人支票為給付之情形，在社會交易型態乃事
      所常見，且其原因關係不一而足，並非必為借名契約之結
      果。故該支票亦不足據為認定被上訴人與劉嘉慶有成立借
      名契約。再查被上訴人與劉嘉慶之女兒即上訴人戊○○係
      男女朋友關係，已如前述。故被上訴人對於劉嘉慶於95年
      7月間因重病住院（見本院卷第1卷第136頁之台北市立聯
      合醫院病歷），自會知悉，此由上訴人戊○○於其父劉嘉
      慶病危住院之95年8月9日，竟擅以其父名義申辦印鑑證明
      書（見本院卷第2卷第57頁之印鑑證明申請書），並交由
      甲○○代書辦理258地號土地設定抵押權予被上訴人之子
      賴明德（見原審卷第250頁至第258頁之士林地政事務所函
      附之設定抵押權申請資料）可證。故如被上訴人確有與劉
      嘉慶就系爭259-1地號土地成立借名契約，豈會不於劉嘉
      慶住院期間迅速辦理所有權移轉登記，或為其他證據保全
      行為（例如補訂借名契約等），以保障自身之權利，避免
      與劉嘉慶之繼承人滋生爭執。被上訴人捨此不為，顯有違
      常情。此外，被上訴人復不能提出其他積極證據以資證明
      其與劉嘉慶間確訂定有借名契約，則其此部分之主張，亦
      難憑取。
四、綜上所述，被上訴人依買賣契約、借名契約及繼承之法律關
    係，請求上訴人應分別將坐落台北市○○區○○段4小段258
    、258-3、258-4地號土地（指原258、260、259-1地號土地
    於94年9月15日合併為258地號土地，再於95年9月8日該258
    地號土地再分割出258、258-3、258-4地號土地）所有權應
    有部分各3分之1辦理所有權移轉登記予被上訴人，並非有據
    ，不應准許。從而，原審所為上訴人敗訴之判決，尚有未合
    。上訴論旨指摘原判決不當，求予廢棄改判，為有理由。
五、至兩造其餘之攻擊或防禦方法，及未經援用之證據，經本院
    斟酌後，認為均不足以影響本判決之結果，自無逐一詳予論
    駁之必要，併此敘明。
六、據上論結，本件上訴為有理由，依民事訴訟法第463條、第
    385條第1項前段、第450條、第78條，判決如主文。
中    華    民    國    98    年    9     月    29    日
                    民事第十六庭
                        審判長法  官  王聖惠
                              法  官  邱瑞祥
                              法  官  謝碧莉
正本係照原本作成。
如不服本判決，應於收受送達後20日內向本院提出上訴書狀，其
未表明上訴理由者，應於提出上訴後20日內向本院補提理由書狀
（均須按他造當事人之人數附繕本）上訴時應提出委任律師或具
有律師資格之人之委任狀；委任有律師資格者，另應附具律師資
格證書及釋明委任人與受任人有民事訴訟法第466條之1第1項但
書或第2項（詳附註）所定關係之釋明文書影本。
中    華    民    國    98    年    9     月    30    日
                              書記官  李翠齡
附註：
民事訴訟法第466條之1（第1項、第2項）：
對於第二審判決上訴，上訴人應委任律師為訴訟代理人。但上訴
人或其他法定代理人具有律師資格者，不在此限。
上訴人之配偶、三親等內之血親、二親等內之姻親，或上訴人為
法人、中央或地方機關時，其所屬專任人員具有律師資格並經法
院認為適當者，亦得為第三審訴訟代理人。

司法院資訊處製作；財團法人民間司法改革基金會備份。
